【裁判字號】    99,訴緝,198
【裁判日期】    990831
【裁判案由】    大陸人民條例等
【裁判全文】
臺灣板橋地方法院刑事判決             99年度訴緝字第198號
公  訴  人  臺灣板橋地方法院檢察署檢察官
被      告  甲○○
上列被告因偽造文書案件，經檢察官提起公訴（98年度偵緝字第
1285號、98年度偵字第25456 號），本院合議庭裁定改依簡式審
判程序審理，並判決如下：
    主      文
甲○○共同違反不得使大陸地區人民非法進入臺灣地區之規定，
處有期徒刑捌月，如易科罰金，以銀元佰元即新臺幣玖佰元折
算壹日；減為有期徒刑肆月，如易科罰金，以銀元參佰元即新臺
幣玖佰元折算壹日。緩刑貳年，應向檢察官指定之公益團體、地
方自治團體或社區提供陸拾小時之義務勞務，於緩刑期間並付保
護管束。
    事      實
一、甲○○明知大陸地區人民非經主管機關許可，不得進入臺灣
    地區○○○○道旺（林道旺業經本院以96年度訴字第539 號
    處有期徒刑肆年，減為有期徒刑貳年確定。），基於使大陸
    地區人民非法進入臺灣地區之犯意聯絡，並與林品云（業經
    本院另行審結）、林道旺基於行使使公務員登載不實公文書
    之犯意聯絡，於民國91年6 月10日，經林道旺仲介，在大陸
    地區福建省福州市，與無結婚真意之大陸地區人民林品云辦
    理結婚登記，取得福州市民政局核發結婚證，於翌日至福州
    市公證處取得結婚證明書。嗣返台後，即持向財團法人海峽
    交流基金會（下稱海基會）辦理驗證，並於91年6 月24日取
    得海基會所核發之證明；再於91年6 月25日，至臺北縣三峽
    鎮戶政事務所，持上開結婚公證書、證明辦理結婚登記及換
    發配偶欄為林品云之國民身分證，使該戶政事務所不知情之
    公務員，將該不實之結婚事項輸入電腦，而登載此不實之結
    婚、配偶資料於職務上所掌具有準公文書性質之戶籍電子資
    訊檔案紀錄內，並據以核發戶籍謄本、國民身分證，足生損
    害於戶政主管機關對戶籍資料管理之正確性；復於92年2 月
    8 日，至臺北縣政府警察局三峽分局三峽派出所，辦理「大
    陸地區人民進入臺灣地區保證書」；並於92年2 月19日，由
    林道旺持填妥之「大陸地區人民進入臺灣地區旅行證申請書
    」，連同委託書、上開保證書、前述登載不實之戶籍謄本等
    文件，以來臺探親為由，向內政部入出國及移民署（改制前
    為內政部警政署入出境管理局）辦理林品云入境申請而行使
    ，經該署公務員實質審查後，核發「大陸地區人民進入臺灣
    地區旅行證」，致大陸地區人民林品云得以形式上合法之探
    親名義，於92年4 月8 日非法入境臺灣地區，足生損害於該
    署對核發旅行證管理之正確性。
二、案經高雄市政府警察局楠梓分局報請臺灣板橋地方法院檢察
    署檢察官偵查起訴。
    理      由
一、被告甲○○所犯為死刑、無期徒刑或最輕本刑為3 年以上有
    期徒刑以外之罪，其於準備程序中就被訴事實為有罪之陳述
    ，經法官告知簡式審判程序之旨，並聽取公訴人之意見後，
    依刑事訴訟法第273 條之1 第1 項規定，裁定由受命法官獨
    任進行簡式審判程序，合先敘明。
二、上揭犯罪事實，業據被告於本院審理時坦承不諱，核與證人
    林道旺於警詢、林品云於本院訊問時之陳述相符（見偵(一)卷
    第49頁至55頁反面、本院(一)卷第37頁），並有旅客入出境明
    細表、大陸地區閩榕民婚字第W0000000號結婚證、福建省福
    州市公證處2002榕公證內民字第4286號證明書、財團法人海
    峽交流基金會證明書、戶籍謄本、大陸地區人民進入臺灣地
    區保證書、旅行證申請書、委託書、大陸地區人民資訊管理
    系統資料、林道旺個人戶籍及相片影像資料、被告身分證影
    本各1 份、入出國日期證明書2 紙在卷可稽（見偵卷(一)第15
    9 頁至159 頁反面、269 頁、偵(二)卷第128 至137 頁反面、
    偵(三)卷第335 至339 頁），足見被告之自白係與事實相符，
    堪予採信。從而，本案事證明確，被告犯行洵堪認定，應依
    法論科。
三、按行為後法律有變更者，適用行為時之法律，但行為後之法
    律有利於行為人者，適用最有利於行為人之法律，刑法第2
    條第1 項定有明文。查被告行為後，如附表編號1 至4 所示
    被告論罪科刑所應適用之刑法條文，業於94年2 月2 日修正
    公佈，並於95年7 月1 日生效施行；經個別比較新舊法，及
    依最高法院24年上字第4634號判例意旨，就罪刑有關之一切
    情形綜其全部結果比較後，認以適用95年7 月1 日修正施行
    前之刑法條文規定較有利於行為人；是依前開說明，被告本
    案犯行，自應適用95年7 月1 日修正前之刑法條文而為處斷
    。
四、另被告行為後，臺灣地區與大陸地區人民關係條例第79條第
    1 項，業於92年10月29日修正公佈，並於92年12月31日施行
    ，該條例第79條第1 項修正前係規定：「違反第15條第1 款
    規定者，處5 年以下有期徒刑、拘役或科或併科新台幣500,
    000 元以下罰金。」，又修正後更改為：「違反第15條第1
    款規定者，處1 年以上7 年以下有期徒刑，得併科新台幣1,
    000,000 元以下罰金。」，比較修正前、後規定結果，修正
    後之規定並未較有利於被告，是依前開規定，應適用被告行
    為時，即92年10月29日修正前兩岸人民關係條例規定，以為
    處斷。
五、按臺灣地區與大陸地區人民關係條例第79條第1 項對於違反
    同條例第15條第1 款所定不得使大陸地區人民非法進入臺灣
    地區之處罰，旨在防止大陸地區人民非法進入臺灣地區，以
    維護臺灣地區之安全與安定；所稱「非法」，自應從實質上
    之合法性予以判斷，凡評價上違反法秩序之方法，均屬「非
    法」。參照行政程式法第119 條第1 款、第2 款規定，受益
    人以詐欺、脅迫或賄賂方法，使行政機關作成行政處分者；
    或對重要事項提供不正確資料或為不完全陳述，致使行政機
    關依該資料或陳述而作成行政處分者，其信賴不值得保護。
    故在大陸地區通謀虛偽結婚，以不實之結婚證明辦理相關戶
    籍登記、入境等手續，憑以進入臺灣地區，其所持之入境許
    可文件雖係入出境主管機關所核發，形式上為合法，但因以
    詐欺方法而取得，即不具實質上之合法性，仍屬非法進入臺
    灣地區（最高法院94年度台上字第1064號判決意旨參照）。
    核被告所為，係犯違反92年10月29日修正前臺灣地區與大陸
    地區人民關係條例第79條第1 項之使大陸地區人民非法進入
    臺灣地區罪、刑法第216 條、第214 條之行使使公務員登載
    不實公文書罪。被告與林道旺間，就使大陸地區人民非法進
    入臺灣地區之犯行；被告與林品云、林道旺間，就行使使公
    務員登載不實公文書之犯行，分別有犯意聯絡及行為分擔，
    均為共同正犯。又被告使公務員登載不實事項於職務上所掌
    公文書後，復持以行使，其使公務員登載之低度行為，為行
    使之高度行為所吸收，不另論罪。被告所犯上開二罪，有方
    法、目的之牽連關係，應依修正前刑法第55條牽連犯之規定
    ，從一重之使大陸地區人民非法進入臺灣地區罪處斷。檢察
    官雖未就「委託林道旺持登載不實之戶籍謄本，向內政部入
    出國及移民署申請來臺探親而行使」之犯行起訴，惟此部分
    與前開起訴之使公務員登載不實犯行，有吸收之一罪關係，
    應為起訴效力所及，本院基於裁判不可分之原則，自得併予
    審理。按錄音、錄影或電磁紀錄，藉機器或電腦之處理所顯
    示之聲音、影像或符號，足以為表示其用意之證明者，亦以
    文書論，刑法第220 條第2 項定有明文；是戶政機關將被告
    與林品云之不實婚姻關係輸入電腦，登載於職務上所掌之戶
    籍登記電子資訊檔案內，係屬各該管公務員職務上所掌管，
    依刑法第220 條第2 項規定以文書論之公文書，起訴書誤以
    一般公文書論之，容有誤會。另按刑法第214 條使公務員登
    載不實事項於公文書罪，須一經他人之聲明或申報，公務員
    即有登載之義務，並依其所為之聲明或申報予以登載，而屬
    不實事項者，始足構成；若其所為之聲明或申報，公務員尚
    須為實質之審查，以判斷其真實與否，始得為一定之記載者
    ，即非本罪所稱之使公務員登載不實（最高法院92年度台上
    字第6161號判決意旨參照）。查檢察官起訴書已載明被告委
    託林道旺申請之「大陸地區人民進入臺灣地區旅行證」，係
    經公務員實質審核後核發，則林品云持以行使入台，即非該
    當行使使公務員登載不實文書罪，附此敘明。
六、爰審酌被告利用假結婚之方式及行使登載不實公文書之手段
    ，使大陸地區人民林品云非法入境臺灣，使公務上戶籍、身
    分、入出境資料產生錯誤，致生損害於戶政、入出境資料管
    理之正確性，並足以妨害、擾亂臺灣社會生活秩序與善良風
    俗，行為實屬不該；惟念其終能坦承犯行，態度尚可，及其
    犯罪動機、目的、手段等一切情狀，量處如主文所示之刑，
    資為懲儆。又本案被告犯罪時間係在96年4 月24日以前，雖
    其係經臺灣板橋地方法院檢察署、本院分別於97年12月30日
    、98年4 月29日、99年8 月17日發布通緝，惟尚不符合該條
    例第5 條規定之限制，即其所犯之罪合於中華民國96 年 罪
    犯減刑條例之規定，爰依該條例第2 條第1 項第3 款規定，
    減其刑期2 分之1 ，並依附表編號4 所示比較新舊法結果，
    依修正前刑法第41條第1 項前段規定，諭知易科罰金之折算
    標準，資為懲儆。
七、被告前未曾因故意犯罪而受有期徒刑以上刑之宣告，有臺灣
    高等法院被告全國前案紀錄表在卷足憑，其因一時失慮，偶
    罹刑典，惟犯後已坦承犯行，深具悔意，信其經此偵審程式
    後，應知警惕而無再犯之虞，本院因認所宣告之刑，以暫不
    執行為適當；又為期建立被告法治觀念，使其記取教訓，故
    本院認除前開緩刑之宣告外，另有科予一定負擔之必要，遂
    斟酌被告犯罪情節等情，宣告緩刑2 年，並依刑法第74條第
    2 項第5 款之規定，命其於緩刑期間內，向檢察官指定之公
    益團體、地方自治團體或社區提供60小時之義務勞務，並依
    刑法第93條第1 項第2 款規定付保護管束。
八、據上論斷，應依刑事訴訟法第273 條之1 第1 項、第299 條
    第1 項前段，92年10月29日修正前臺灣地區與大陸地區人民
    關係條例第79條第1 項，刑法第11條前段、第2 條第1 項前
    段、第28條、第216 條、第214 條、第74條第1 項第1 款、
    第2 項第5 款、第93條第1 項第2 款，修正前刑法第55條、
    第41條第1 項前段，中華民國96年罪犯減刑條例第2 條第1
    項第3 款、第7 條、第9 條，刑法施行法第1 條之1 ，廢止
    前罰金罰鍰提高標準條例第2 條，判決如主文。
本案經檢察官楊景舜到庭執行職務。
中    華    民    國    99    年    8     月    31    日
                  刑事第十六庭  法  官  洪珮婷
以上正本證明與原本無異。
如不服本判決應於收受本判決後10日內向本院提出上訴書狀，並
應敘述具體理由，如未敘述上訴理由者，應於上訴期間屆滿後20
日內補提理由書狀於本院（均須按他造當事人之人數附繕本）「
切勿逕送上級法院」。
                                書記官  陳永訓
中    華    民    國    99    年    8     月    31    日
附表：
┌─┬──────┬─────────────┬─────────────┬───────┬────┐
│編│相關變更條文│行為時法（下稱舊法）之內容│裁判時法（下稱新法）之內容│比  較  理  由│備    註│
│號│            │                          │                          │              │        │
├─┼──────┼─────────────┼─────────────┼───────┼────┤
│1 │【罰金刑貨幣│依法律應處罰金、罰鍰者，就│中華民國94年1 月7 日法修正│刑法之貨幣單位│按現行法│
│  │單位之變更】│其原定數額得提高為2 倍至10│施行後，刑法分則編所定罰金│由「元（指銀元│規所定貨│
│  │罰金罰鍰提高│倍（刑法乃係定明10倍）。第│之貨幣單位為新臺幣。94年1 │）」變更為「新│幣單位折│
│  │標準條例第1 │1 條所定得提高倍數之規定，│月7 日刑法修正時，刑法分則│臺幣」，且刑法│算新臺幣│
│  │條前段、第5 │於本條例修正後制定之法律，│編未修正之條文定有罰金者，│分則之罰金數額│條例第2 │
│  │條→刑法施行│不適用之；本條例修正前公佈│自94年1 月7 日刑法修正施行│，亦視該分則先│條規定折│
│  │法第1 之1 條│之法律，於本條例修正後修正│後，就其所定數額提高為30倍│前曾修正與否，│算後係等│
│  │第1 項、第2 │其罰金罰鍰數額或法律經全部│。但72年6 月26日至94年1 月│而分別提高3 或│值，是新│
│  │項          │修正而其罰金罰鍰數額未予變│7 日新增或修正之條文，就其│30倍。        │法並未較│
│  │            │更者，亦同。              │所定數額提高為3 倍。      │              │有利。  │
├─┼──────┼─────────────┼─────────────┼───────┼────┤
│2 │【共同正犯】│2 人以上共同實施犯罪之行為│2 人以上共同實行犯罪之行為│將「實施」改為│新舊法均│
│  │修正前刑法第│者，皆為正犯。            │者，皆為共犯。            │「實行」，刪除│構成共同│
│  │28條→現行刑│                          │                          │「陰謀共同正犯│正犯，新│
│  │法第28條    │                          │                          │」及「預備共同│法未較有│
│  │            │                          │                          │正犯」之適用。│利。    │
├─┼──────┼─────────────┼─────────────┼───────┼────┤
│3 │【罰金刑下限│罰金：（銀元）1 元以上。  │罰金：新臺幣1000元以上，以│罰金刑之下限，│舊法有利│
│  │變更】      │                          │百元計算。                │由銀元10元（亦│。      │
│  │刑法第33條第│                          │                          │經提高）即新臺│        │
│  │5 款        │                          │                          │幣30元，提高為│        │
│  │            │                          │                          │新臺幣1000元。│        │
├─┼──────┼─────────────┼─────────────┼───────┼────┤
│4 │【牽連犯】修│第55條後段：犯一罪而其方法│（刪除）                  │新法刪除牽連犯│被告所犯│
│  │正前刑法第55│或結果之行為犯他罪名者，從│                          │之規定        │各罪，依│
│  │條→現行刑法│一重處斷。                │                          │              │新法須分│
│  │刪除該規定  │                          │                          │              │論併罰，│
│  │            │                          │                          │              │依舊法則│
│  │            │                          │                          │              │僅從一重│
│  │            │                          │                          │              │論處，是│
│  │            │                          │                          │              │舊法有利│
│  │            │                          │                          │              │。      │
├─┼──────┼─────────────┼─────────────┼───────┼────┤
│5 │【易科罰金折│犯最重本刑為5 年以下有期徒│犯最重本刑為5 年以下有期徒│易科罰金折算標│舊法有利│
│  │算標準變更】│刑以下之刑之罪，而受6 個月│刑以下之刑之罪，而受6 個月│準由銀元300 元│。      │
│  │修正前刑法第│以下有期徒刑或拘役之宣告…│以下有期徒刑或拘役之宣告者│即新臺幣900 元│        │
│  │41條第1 項前│得以（銀元，下同）1 元以上│，得以新臺幣1000元、2000元│，提高為以新臺│        │
│  │段、刪除前罰│3 元以下折算1 日，易科罰金│或3000元折算1 日，易科罰金│幣1000元、2000│        │
│  │金罰鍰提高標│。依刑法第41條易科罰金…就│。                        │元或3000元折算│        │
│  │準條例第2 條│其原定數額提高為100 倍折算│                          │1 日。        │        │
│  │→現行刑法第│1 日；法律所定罰金數額未依│                          │              │        │
│  │41條第1 項前│本條例提高倍數，或其處罰法│                          │              │        │
│  │段          │條無罰金刑之規定者，亦同。│                          │              │        │
└─┴──────┴─────────────┴─────────────┴───────┴────┘
附錄本案論罪科刑法條全文：
修正前臺灣地區與大陸地區人民關係條例第79條第1 項
違反第15條第1 款規定者，處5 年以下有期徒刑、拘役或科或併
科新臺幣50萬元以下罰金。
中華民國刑法第216條
行使第210 條至第215 條之文書者，依偽造、變造文書或登載不
實事項或使登載不實事項之規定處斷。
中華民國刑法第214條
明知為不實之事項，而使公務員登載於職務上所掌之公文書，足
以生損害於公眾或他人者，處3 年以下有期徒刑、拘役或5 百元
以下罰金。

司法院資訊處製作；財團法人民間司法改革基金會備份。
